【裁判字號】    97,訴,197
【裁判日期】    970922
【裁判案由】    給付承攬報酬等
【裁判全文】
臺灣臺中地方法院民事判決               97年度訴字第197號
原      告  林姵岑即青山企業社
被      告  國光汽車客運股份有限公司
法定代理人  乙○○
訴訟代理人  蔡順雄律師
複 代理 人  丙○○
上列當事人間請求給付承攬報酬等事件，本院於民國97年9 月1
日言詞辯論終結，判決如下：
    主      文
被告應給付原告新臺幣壹拾伍萬伍仟柒佰零肆元，及自民國96年
12 月6日起至清償日止按週年利率5%計算之利息。
原告其餘之訴駁回。
訴訟費用（除減縮部分外）新臺幣肆仟捌佰伍拾元，由被告負擔
新臺幣壹仟陸佰陸拾元，餘由原告負擔。
本判決原告勝訴部分，得假執行。但被告以新臺幣壹拾伍萬伍仟
柒佰零肆元為原告預供擔保，得免為假執行。
    事實及理由
壹、程序事項：按當事人之法定代理人代理權消滅者，應由新任
    法定代理人承受訴訟，此觀民事訴訟法第170 條規定甚明。
    被告之法定代理人於起訴後變更為乙○○，有公司登記事項
    卡在卷可憑，茲據乙○○具狀聲明承受訴訟，核無不合，應
    予准許。
貳、兩造爭執要旨：
一、原告主張略以：原告自民國95年5 月間起承作被告公司台中
    車站車輛清潔工作，訂有車輛清潔承攬契約書，約定由原告
    供應清潔車輛所需掃把、畚斗、抹布等物品，被告提供工作
    場所、洗車設備、照明及水電，原告在被告管理監督下，執
    行車輛每日清潔工作，原告並給付履約保證金新臺幣（下同
    ）14萬元。計價方式每月計付一次，由原告將每日清潔表送
    交被告之主辦人員，經被告統計工作次數及金額，在次月3
    日前通知原告開立統一發票。惟被告任意剋扣金額，且本件
    檢查地點與洗車地點相距10公里，沿途交通繁忙，車輛外觀
    難免沾染污塵，被告不得任意扣款。又96年1 至6 月日之一
    般清洗價格，因雙方未定書面契約，仍應按每台110 元計算
    。被告應給付之承攬報酬，包括：「一般清洗」4,379,400
    元 (計算式：18959 台×110 元+14905台×110 元+621 2台
    ×105 元）、「大洗」45 ,700 元（計算式：147 台×30 0
    元＋4 台×400 元）、「窗簾布換清洗」5, 600元（計算式
    ：28台×200 元）、「椅套清洗」172,600 元（8630台×20
    元），合計4,603,300 元，被告僅給付4,300,528 元，為此
    依承攬之法律關係，請求被告給付積欠承攬報酬302,772 元
    及履約保證金14萬元等語。並聲明：被告應給付原告442,77
    2 元，並自支付命令送達翌日起至清償日止，按年息5%計算
    之利息。
二、被告抗辯略以：被告應給付之承攬報酬，包括：「一般清洗
    」4,248,763元 (計算式：18829台×110 元+14816台×103
    元+6205 台×105 元）、「大洗」45,700元、「窗簾布換清
    洗」5,600 元、「椅套清洗」172,240 元（8612台×20元）
    ，並應依兩造合約第8 條第2 項約定，扣除一般清洗檢查不
    合格扣款金額172,275 元（計算式：497 台×121 元+746台
    ×113 元+240台×116 元），合計4,300,028 元，並無短付
    情事。惟一般清洗不合格扣款車輛1483台，被告誤扣未進場
    清洗之136 台、15704 元，願如數給付。原告對於被告扣款
    及應給付金額從未表示異議，直至96年8 月29日因原告清潔
    品質不佳，被告表示不再續約，原告始主張扣款無理由。又
    被告公司駕駛員簽名僅係表示有入場清潔，與清潔合格與否
    無關。兩造於96年1 至6 月係按「一般清洗」每台103 元計
    價。又原告係96年9 月20日片面停工，依合約第8 條、第9
    條約定，不得請求返還履約保證金等語。並聲明：原告之訴
    駁回；如受不利判決，請准供擔保免為假執行。
、本件經法官會同兩造整理爭點如下：
一、不爭執事項（見97年4 月7 日、5 月22日、9 月1 日言詞辯
    論筆錄）
  1.兩造於95年5 月15日簽訂被證一車輛清潔承攬契約書，95年
    12月31日契約期滿後，改依被證二「車輛清潔承攬契約書（
    稿）」之合約條件履行，96年6 月27日訂立被證三車輛清潔
    承攬契約書，約定原告自同年7 月1 日至9 月30日承攬被告
    台中車站車輛清潔事宜。
  2.被告係依每月統計結果，扣除被告自行依合約第8條第2項計
    算之應扣款金額，於次月原告領款前告知扣款金額及得請款
    金額，原告則依被告告知之得請款金額，開出統一發票。
  3.原告於訂約時交付履約保證金14萬元。
  4.原告於96年9月6日寄發如原證三之存證信函，催告如文到後
    5 日內不給付積欠之承攬報酬，將終止契約。嗣原告自行於
    96 年9月20日未前往台中車站打掃。
  5.「一般清洗」部分，95年度按每台110 元計算，96年7至9月
    按每台105元計算。
  6.「大洗」總車次為151 台，其中4 台按每台400 元計算，其
    餘按每台300 元計算，總價45,700元。
  7.「窗簾布換清洗」總車數28台，每台200元，總價5,600元。
  8.「椅套清洗」每台20元（總車數有爭執）。
  9.若依合約因清潔不合格須扣款，扣款金額按約定單價加10%
    計算。即95年度按每台121 元扣款，96年7 月至9 月按116
    元扣款。
  10.被告已給付原告4,300,528元。
二、爭執之事項：
  1.「一般清洗」之總車數？
  2.「一般清洗」之96年1 至6 月單價？
  3.「椅套清洗」總車數？
  4.有無清潔不合格？其車數？
  5.原告是否合法終止契約，而應由被告返還14萬元之履約保證
    金？
肆、得心證之理由：
一、兩造爭執事項，雙方各自主張為：1.「一般清洗」總車數及
    單價：原告主張95年度18959 台、96年1 至6 月14905 台、
    96年7 至9 月6232台；被告主張95年度1882 9台、96年1 至
    6 月14816 台，96年7 至9 月6205台。原告主張96年1-6 月
    按121 元扣款，被告主張按113 元扣款。2.「椅套清洗」總
    車數：原告主張8630台，被告主張8612台。3.「清潔不合格
    」：原告主張被告無故扣款達38萬元，被告主張係依約按不
    合格車數1483台扣款172,275 元，惟其中136 台、15704 元
    應係誤扣，願如數給付。4.履約保證金14萬元：原告主張其
    於96年9 月已合法終止契約，故得請求返還履約保證金，被
    告主張原告係96年9 月20日起片面停工，不得請求返還履約
    保證金。爰依序審酌於後。
二、「一般清洗」及「椅套清洗」總車數部分：
  (一)按當事人主張有利於己之事實者，就其事實有舉證責任。民
    事訴訟法第277 條前段定有明文。又民事訴訟如係由原告主
    張權利者，應先由原告負舉證之責，若原告先不能舉證，以
    證實自己主張之事實為真實，則被告就其抗辯事實即令不能
    舉證，或其所舉證據尚有瑕疵，亦應駁回原告之請求（最高
    法院17年上字第917 號判例參照）。再依法律要件事實說，
    主張權利存在之當事人，就權利發生事實，與權利消滅或排
    除之一般要件欠缺事實，應盡舉證責任。
  (二)查原告起訴時原泛稱被告無故扣款，並未主張本件計價總車
    數有何不正確，又原告就被告主張依合約第8 條扣款金額17
    2275元（即後述「四」清潔不合格扣款部分」），尚明確稱
    ：「應該沒有這麼少，我印象中應該是有30幾萬元，所以才
    起訴請求38萬元」等語（見97年4 月7 日言詞辯論筆錄）。
    而原告就其應負舉證責任之前開清潔數量之有利於己事實，
    並未提出證據方法，其固於被告詳加整理相關委外車輛清潔
    金額統計表、月報表、每日清潔表後，逐一就每日車號、車
    數均予爭執（詳見本院卷第190 頁）。然本院第一次言詞辯
    論期日，原告對於被告於次月告知原告扣款金額及得請款金
    額，原告再依得請款金額開出統一發票等情陳明不爭執，並
    簽名確認在案（見不爭執事項２）。核與證人甲○○證述略
    以：每月月底原告蒐集駕駛員簽名、洗車數量、大洗、椅套
    洗車部分，於隔月月初檢送資料經伊統計數量，電話通知告
    知洗車幾輛、扣款幾輛、告知未稅金額，原告即開立發票請
    款等語相符。則本件承攬報酬，既由原告逐月提交每日清潔
    表交予被告統計，再依統計結果通知原告開立同額統一發票
    請款，而前開每日清潔表則由原告保管並交予被告之駕駛員
    簽名，僅於請款時始交付被告，原告逐月請款時，茍就「一
    般清洗」及「椅套清洗」總車數有爭執，自不可能毫無質疑
    、異議，而均按月依被告通知數額開立統一發票請款，然依
    卷附兩造往來資料，從未見原告主張總車數有何計算錯誤情
    形，則原告於訴訟中始就被告提出之文書內容恣意爭執，並
    無可採，此部分應以被告主張之車數為可採。
  (三)綜上所述，原告對於其應負舉證責任之清洗車數部分，並未
    提出相符證據證明其主張為真實，應以被告主張之「一般清
    洗」總車數為可採。
三、96年1-6月「一般清洗」之單價：
  (一)按承攬契約因當事人互相表示意思一致者，無論其為明示或
    默示，即為成立（民法第153 條第1 項）。且承攬契約成立
    ，無須有何方式。又所謂默示之意思表示，係指表意人之舉
    動或其他情事，足以間接推知其效果意思者而言。
  (二)查兩造本院第1 次言詞辯論期日，即陳明對於雙方原簽立之
    被證一車輛清潔承攬契約書，在95年12月31日期滿後，即依
    被證二「車輛清潔承攬契約書（稿）」之合約條件履行等情
    不爭執（見不爭執事項１），而原告自96年1 月1 日確繼續
    承攬系爭車輛清潔事宜，而兩造沿襲歷來之交易模式，關於
    承攬報酬，均由被告依原告提交之每日清潔表統計清潔數量
    ，並按約定單價計算後，通知原告開立同額之統一發票請款
    ，已如前述，而被告於96年1月1日至6月30日均係按照「一
    般清洗」每台103 元計價，有被告上開期間之清潔金額統計
    表在卷可憑。且被告公司95年12月21日關於被證二合約書之
    簽辦單復註記：「口頭電告」之文字，而原告截至本件起訴
    前，未曾對於上開計價標準有所爭執，且其尚於96年6 月22
    日委託律師寄發律師函，主張略謂：「本社承攬國光汽車客
    運股份有限公司台中車站之清潔工作，契約期限自95年5 月
    15日起至96年12月31日止，此有雙方所簽訂之車輛清潔承攬
    契約書二份為憑」等語，有上開律師函在卷可憑（見本院卷
    第202 頁），足見原告於兩造另於96年6 月27日訂立被證三
    之車輛清潔承攬契約書以前，尚依被證二合約向被告有所主
    張，應認原告就被證二所載「一般清洗」單價103 元，已為
    默示之承諾意思表示，兩造之承攬契約業已成立。原告嗣後
    僅以被證二合約書未經雙方簽章為由，主張96年1-6 月「一
    般清洗」單價，仍應按被證一合約之110 元計算云云，即無
    可採。
  (三)綜上所述，原告主張96年1 至6 月一般清洗單價應按110 元
    計算，並無依據，而兩造既有按103 元計算之合意，應認被
    告此部分抗辯為可採。
四、清潔不合格扣款部分：
  (一)兩造系爭3 份合約書第4 條均定有「車輛清潔標準」，第5
    條第(四)款則均明定：「車輛清潔檢查：…(四)每車清潔檢查情
    況經檢查若有：地板、內外廂板、窗簾布、椅套、書報網、
    行李箱、盥洗室等一項，其他兩項以上不符合約規定標準，
    該車則視為清潔不合格並計1 車次」等文字，第8 條第2 項
    約定：「清潔不合格者，除不計發該車當日清潔費 (每日單
    價)外， 每車次並扣違約罰金，其罰金按本合約每車每日單
    價10分之一累計計算，該不計發清潔費及違約罰金，甲方（
    即被告）得在每月計付乙方清潔費內扣除」，有合約書在卷
    可憑。
  (二)被告抗辯本件車輛清潔清潔檢查不合格應予扣款，已據提出
    如被證八所示清潔檢查表多紙供核，並經證人甲○○證述其
    抽查或車站逐日檢查而製作檢查表，備註欄亦詳載不合格情
    形等情明確。雖原告另謂：洗車地點與車站相距約10公里，
    沿途難免沾染塵埃云云，然本院比對上開清潔檢查表備註欄
    所載不合格事項，至多應僅有「外廂板未清洗乾淨」部分，
    與行車途中塵土有關，證人甲○○證述：距離約四至五公里
    ，若有塵土飛揚伊可以判斷，不會列入不合格，「外廂板未
    清洗乾淨」指車廂本體外側有油污，油污不是新痕，是舊痕
    跡未洗淨，不可能因清洗站到抽檢站之間塵土造成等語。本
    院衡酌證人所陳明：其係機械工程科系畢業，自被告於91年
    間委外清洗車輛以來，即負責清潔檢查工作，檢查不合格比
    率與其薪資無關等情，認其學經歷堪認車輛檢查工作，前開
    證述即堪採信。
  (三)至於原告另謂證人抽檢時未確認車輛有無進場清洗，致有誤
    扣情形云云，然此部分業由被告詳予核對後陳明願如數給付
    誤扣金額15704 元（按：其計算式為39台×121 元+89 台×
    113 元+8台×116 元，即已依本院會同兩造所整理之不爭執
    事項９，按約定單價加10% 計算扣款金額，業由被告陳明在
    卷，雖被告於本院最後言詞辯論期日誤予再加計10% 而計算
    其應扣款金額為17274 元，然綜合全辯論意旨，仍僅於1570
    4 元範圍內有自認效力），故原告執此再為任何主張，亦無
    可採。
五、履約保證金14萬元部分：
  (一)查兩造合約第9 條約定：「本契約簽定同時，乙方應繳存甲
    方14萬元（估計半個月費用）為履約保證金，於合約期滿無
    息退還。合約期間解約不得退還本履約保證金。」，揆諸兩
    造真意，本件履約保證金應於合約合法終止時如數返還。
  (二)原告主張其於96年9 月6 日寄發如存證信函，催告如文到後
    5 日內不給付積欠之承攬報酬，將終止契約等情，已據提出
    存證信函為憑（見原證三），而原告主張其96年9 月20日已
    終止契約等情，亦與證人甲○○證稱：96年9 月20 日 原告
    打了一通電話給廠長蕭國鎮，說她要停工不洗等情相符。縱
    原告於撥打前開電話時，並未使用「終止契約」之法律文字
    ，仍無礙其終止契約之意思表示。至於被告另以原告片面停
    工違反合約第8 條約定應沒收保證金云云，然原告既經催告
    給付承攬報酬，未獲被告置理，始為終止契約之意思表示，
    自無片面停工可言。至於被告於訴訟中提出之96年9 月21日
    存證信函，係於原告終止契約後始寄達原告，自不影響原告
    請求履約保證金14萬元之權利。
  (三)綜上所述，原告請求被告返還履約保證金14萬元，並無不合
    。
六、綜上所述，原告請求承攬報酬302,772 元部分，因雙方有爭
    執之「一般清洗」及「椅套清洗」車數、96年1-6 月「一般
    清洗」單價、「清潔不合格」扣款，均以被告之主張為可採
    ，故除被告自認誤扣願予給付之15,704元外，原告其餘請求
    均屬無據。又原告請求被告返還履約保證金14萬元，並無不
    合。從而，原告依承攬之法律關係，請求被告給付155,704
    元，及自支付命令送達翌日即96年12月6 日起至清償日止，
    按年息5%計算之利息，為有理由，應予准許。原告逾此數額
    之請求，則屬無據，應予駁回。
七、本判決原告勝訴部分所命給付之金額未逾500,000 元，應依
    職權宣告假執行。被告陳明願供擔保免為假執行，亦無不合
    ，爰酌定相當之擔保金額准許之。
八、兩造其餘攻擊防禦方法及其餘未經援用之證據，經本院審酌
    ，認與判決結果不生影響，爰不予一一論列，併此敘明。
伍、訴訟費用負擔及假執行、免假執行之依據：民事訴訟法第79
    條、第389 條第1 項第5 款、第392 條第2 項。
中    華    民    國    97    年    9     月    22    日
                  民事第三庭    法  官  林慧貞
正本係照原本作成。
如對本判決上訴，須於判決送達後20日內向本院提出上訴狀。
中    華    民    國    97    年    9     月    22    日
                                書記官


司法院資訊處製作；財團法人民間司法改革基金會備份。
